臺灣高等法院臺南分院刑事判決　　　　　　九十三年度上易字第二七號　　　Ｇ
　　　上　訴　人　臺灣雲林地方法院檢察署檢察官
　　　被　　　告　乙　○　○
右上訴人因被告毀損債權案件，不服臺灣雲林地方法院八十六年度易字第二四九號中
華民國九十三年四月廿九日第一審判決（起訴案號：臺灣雲林地方法院檢察署八十五
年度偵字第二七五一號），提起上訴，本院判決如左：
      主      文
上訴駁回。
      理      由
一、公訴意旨略以：被告乙○○於民國八十年一月間陸續向丁○○借款計新臺幣（下
    同）三百四十七萬元，並交付本票供擔保，於八十三年間，在其所開設宏泰木藝
    店內，復將以「乙○○」名義簽發票據號碼00000000號、發票日為八十
    三年十一月二十日、票面金額三百四十七萬元之本票一張，持交丁○○換回前已
    到期無法兌現之本票，惟屆期再經丁○○提示，仍未獲付款，丁○○遂於八十五
    年間持右開本票，向台灣雲林地方法院聲請裁定准許強制執行，取得執行名義後
    ，尚未於八十五年九月六日聲請法院查封前，乙○○竟基於意圖損害債權人丁○○債權之概括犯意，先將所有坐落雲林縣斗南鎮○○段六七七之一五、六七七之
    三０號建地及其地上建物於八十五年七月三日設定抵押權予其前妻甲○○，擔保
    於八十二年間論及離婚時，乙○○口頭同意給付之工資及應返還之保險理賠金暫
    用款，繼於同年月十八日提供其所有坐落斗南鎮○○段九二九號建地及地上建物
    ，設定抵押權予友人沈哲堂，以擔保乙○○為進口樓梯扶手於八十五年七月十日
    借用沈哲堂公司名義開具信用狀，恐乙○○屆期未提貨，肇致該開狀公司便須付
    款領貨之損害，致丁○○求償困難。因認被告涉犯刑法第三百五十六條之毀損債
    權罪嫌云云。
二、按犯罪事實應依證據認定之，無證據不得認定其犯罪事實；又不能證明被告犯罪
    者，應諭知無罪之判決，刑事訴訟法第一百五十四條第二項、第三百零一條第一
    項分別定有明文。次按刑事訴訟法第一百六十一條第一項規定：檢察官就被告犯
    罪事實，應負舉證責任，並指出證明之方法。因此，檢察官對於起訴之犯罪事實
    ，應負提出證據及說服之實質舉證責任。倘其所提出之證據，不足為被告有罪之
    積極證明，或其指出證明之方法，無從說服法院以形成被告有罪之心證，基於無
    罪推定之原則，自應為被告無罪判決之諭知，最高法院九十二年台上字第一二八
    號判例可資參照。且按以被害人之陳述為認定犯罪事實之依據時，必其陳述並無
    瑕疵，且就其他方面調查，又與事實相符，始足認有證據能力；所謂無瑕疵，係
    指被害人所為不利被告之陳述，與社會上一般生活經驗或卷存其他客觀事實並無
    矛盾而言；至所謂就其他方面調查認與事實相符，非僅以所援用之旁證足以證明
    被害結果為已足，尤須綜合一切積極佐證，除認定被告確為加害人之可能外，在
    推理上無從另為其他合理原因之假設，若有不合與此，即不能以被害人之陳述作
    為論斷之證據，最高法院六十一年台上字第三０九九號判例可資參照。而刑法毀
    損債權罪，以債務人於將受強制執行之際，主觀上基於損害債權人債權之故意，
    客觀上有毀損、處分或隱匿其財產之行為，始構成之。如行為人欠缺損害債權人
    債權之意圖，仍不成立本罪。
三、本件公訴人認被告乙○○涉犯刑法第三百五十六條之毀損債權罪嫌，無非以告訴
    人丁○○之指訴，被告有交付本票以保所欠告訴人三百四十七萬元之借貸債務
    之情，及告訴人於取得執行名義後，被告確實於八十五年七月三日，將雲林縣斗
    南鎮○○段六七七之一五、六七七之三０號建地及其地上建物設定抵押權予其前
    妻甲○○，並於同年月十八日提供其所有坐落斗南鎮○○段九二九號建地及地上
    建物，設定抵押權予其友沈哲堂，有民事裁定、土地登記簿謄本、台灣雲林地方
    法院八十五年度執字第二六八七號民事執行卷內所附不動產可參為其論據。訊據
    被告乙○○固不否認上開設定抵押權予甲○○及沈哲堂之事實，然堅詞否認有起
    訴書所稱之毀損債權犯行，於原審及本院辯稱：該本票係告訴人所偽造，告訴人
    對之根本無債權存在，何來毀損債權。且設定抵押權予甲○○係供擔保二人離婚
    時，伊之前即八十二年、八十三年間積欠甲○○之工資及應返還之保險理賠金暫
    用款。而設定抵押權予沈哲堂，係用以擔保其為進口樓梯扶手，向沈哲堂借用公
    司名義開具信用狀，沈哲堂恐其屆期未提貨，肇致公司須付款領貨損害之用，況
    相同情形之前在八十四年也曾設定抵押權予沈哲堂，至完成進口後始行塗銷，本
    件現亦已於完成進口後塗銷登記，伊根本沒有毀損債權的意思等語。
四、按犯罪是否成立，應以行為時之行為是否符合構成要件為準。查告訴人丁○○因
    持有上開以被告名義簽發之本票，向台灣雲林地方法院聲請准許強制執行，經台
    灣雲林地方法院以八十五年度票字第七三六號受理後，於八十五年六月二十一日
    作成准予強制執行之裁定，該裁定係於八十五年七月一日送達予告訴人之受僱人
    丙○○，亦於八十五年七月三日送達給被告，此有裁定書、送達證書附原審審理
    卷可稽（見原審卷（一）第一百六十三頁至第一百六十四頁、第一百六十五頁背
    面、第一六六頁）。且被告於同年七月一日即已知悉上開本票裁定（詳如後述）
    ，則被告所有之財產，於當時即顯有受強制執行之可能，是被告倘基於損害債權
    人債權之故意，而將財產予以毀壞、處分或隱匿，即已成立犯罪，並不以實際對
    債權人發生損害之結果為必要。
五、告訴人於原審及本院均主張上開系爭本票，係被告所簽發等語（見原審卷（一）
    第一二一頁、第一二三頁反面、卷（二）第一二頁、第三三五頁、本院卷第廿九
    頁、第一一四頁）；被告則否認告訴人本票債權存在，於原審及本院一再辯稱本
    票係告訴人所偽造云云，雙方對此各執一詞。然誠如上開所述，本件之關鍵所在
    ，並非在上開本票是否真正或偽造，而係在於被告知悉及接獲上開本票裁定後，
    於將受強制執行之際，主觀上有無基於損害告訴人債權之故意，客觀上有無毀損
    、處分或隱匿其財產之行為為基礎，此亦為蒞庭檢察官所不爭（見本院卷第廿九
    頁）。查被告於八十五年七月一日已知悉，及同年月三日並接獲台灣雲林地方法
    院之裁定，如前所述，則其既已受有台灣雲林地方法院准許告訴人對其財產強制
    執行之裁定，且被告對該本票裁定並未提出抗告而確定，為被告所不爭執（見本
    院卷第一０一、一０五頁），就形式上觀察，被告無疑已居於債務人之地位，而
    將受有強制執行之可能，無論該本票債權事後經法院認定存在與否，被告除經由
    法律爭訟程序外，不得有意圖損害債權人之債權，而有毀壞、處分或隱匿財產之
    行為。因此，系爭本票究竟是否為偽造，甚且告訴人對於被告究竟有無債權存在
    ，核與本件被告於行為當時是否成立毀損債權罪無關。是被告所辯：該本票係告
    訴人所偽造，告訴人對之根本無債權存在，何來毀損債權云云，即無法採取。準
    此，本件審酌之重點，自以被告於將受強制執行之際，主觀上有無損害告訴人債
    權之故意，客觀上有無毀損、處分或隱匿其財產之行為，作為本件論斷之準繩；
    易言之，即被告設定抵押權予甲○○、沈哲堂之行為，是否構成刑法第三百五十
    六條之損害債權犯行，茲分於后。
六、關於被告設定抵押權予甲○○部分：
（一）本件被告將坐落雲林縣斗南鎮○○段六七七之一五、六七七之三０號建地及其
      地上建物設定抵押權登記予其前妻甲○○，其申請書送件日期雖為八十五年七
      月二日、辦理登記則為同年七月三日（見偵查卷第三十頁、原審卷（二）第二
      百九十一頁），早於其收受裁定送達日期一、二日，惟據告訴代理人丙○○於
      偵查中陳稱：八十五年七月一日取得法院裁定後，即前往被告家中，將裁定影
      本通知被告，此與證人黃榮富在偵查中證述情節相符（見偵查卷第七十頁背面
      ），亦為被告於原審供述：丙○○有拿裁定到伊家，後來伊有回來等語，及本
      院時供認：八十五年七月一日告訴人與丙○○有到伊家告訴伊有關上開裁定之
      事，並持該裁定讓伊看等語（見原審卷（二）第三百三十九頁、本院卷第五六
      、五七、一０五頁）。因此，被告確實於八十五年七月一日已然知曉告訴人已
      獲得法院准許對其強制執行之裁定，堪以認定。
（二）查被告乙○○於七十五年一月二十二日以其前妻甲○○為要保人，向新光人壽
      保險股份有限公司（下稱新光公司），投保新百齡終身壽險，甲○○於七十九
      年八月十八日發生車禍，經新光公司於八十年七月十七日給付全殘保險金二百
      二十六萬一千三百五十元，上開款項由被告領取後，侵占入己，拒不交還給甲○○，甲○○於八十三年九月三十日向臺灣雲林地方法院檢察署提出告訴，嗣
      因甲○○撤回告訴，經檢察官不起訴處分在案，業經本院依告訴人之聲請，調
      取八十三年偵字第四二五二號卷可按，並有新光公司無體檢新契約要保書、無
      體檢新契約保險生存調查報告書、理賠記錄查詢表各一份、新光公司九十三年
      九月十六日（９３）新壽理賠字第０九四七號函附卷可稽（見本院卷第七十、
      九十至九二頁）。是被告乙○○辯稱之前與其前妻甲○○有上開債權債務糾紛
      ，在告訴人取得本票裁定執行名義之前，有欠其前妻甲○○上開理賠金之款項
      ，尚非子虛。
（三）再證人甲○○於偵查中證稱：「（問：你原和乙○○是夫妻？）答：是的，我
      們在今年（八十五年）四月離婚」、「（問：在今年被告是否有提供不動產給
      你設定抵押？）答：有的，是在斗南鎮西岐里四五巷二四號，另外還有一筆空
      地，我不知道地號」、「（問：抵押債權來源？）答：因為在二年前我們要寫
      離婚契約書時，我出車禍保險理賠金二百三十萬元要還我。另外兒子歸我扶養
      及我在工廠幫他做了十幾年而放在其處的工錢，共二百二十萬元給我，一直到
      八十五年年初要談離婚時，我有鑒於他之前答應的口頭條件都未履行，所以才
      在離婚時我要求他提供不動產來擔保上述債權」等情（見偵查卷第五十五頁至
      五十六頁）。
（四）於本院審理時，證人甲○○經具結後詰問證稱：「（被告是否有將斗南鎮○○
      段二筆土地及建物設定抵押權給你？）有的」、「（為何他會設定抵押權給你
      ？）因為我們要離婚的時候就有講過了，我之前幫他做了二十幾年的工資及我
      車禍的理賠金，所以我要求他要將土地、建物設定抵押權給我」、「（但是你
      們的離婚協議書是寫斗南段新庄段並不包括西歧段設定抵押權的不動產？）因
      為我們購買那些不動產的時候是我回家向我父親借的，當時有一間是登記我的
      名義，另一間是登記他的名義，離婚的時候登記我的名義的還是我的，另外登
      記他的名義的不動產還要設定抵押權給我，這是二回事」、「（當時他向你拿
      理賠金這麼重要的事情為何沒有寫在離婚協議書上？）因為我當時只想到那些
      房子；因為我在離婚協議書沒有寫到這些事情，所以我在八十三年間才去按鈴
      申告被告他侵占我的理賠金」、「（你申告侵占案件後來和解，和解的條件是
      什麼？）我要求被告設定不動產抵押權四百五十萬元來補償我工作二十幾年的
      工資及理賠金，他在口頭上答應我，所以沒有書面資料」、「（為何拖到八十
      五年七月三日才辦理設定抵押權？）因為他常常不在家，我老是找不到他的人
      ，所以才會拖到那時候才辦理」等語（見本院卷第一八七至一八九頁）。
（五）被告經隔離訊問則供述：「（甲○○為何要撤回對你的告訴？和解條件為何？
      有無和解書面資料？）因為我當時經濟不好，他要求我的，我才設定抵押權給
      他。我們並沒有寫書面資料」、「（你那時候都住在何處？）我都住在新光段
      的房子」、「（你是否有外出做生意？）有的，我都到外地做生意」、「（你
      有沒有回新光段的房子駐？）有的，不過最長曾經有十幾天沒有回去」、「（
      你與甲○○的住處相距多遠？）大約一公里左右」、「（為何撤回告訴經不起
      訴後拖了一年多的時間，到八十五年七月三日才辦理設定抵押權？）因為我當
      時被人倒很多錢，我都是在外奔波，甲○○雖然一直在找我，雖然她有聯絡到
      我，但是我都沒有回家，我白天都沒有在家，所以才會一直拖、一直拖」、「
      （你們當時離婚協議書上是否寫新光段的不動產設定給他？）當時我剛出來沒
      有經濟能力，甲○○就說要回去借錢來買房子，我就說好，後來我記得我還她
      父親的錢將近二十年才還清；所以新光段的房子就登記甲○○的名義，那間房
      子自始就登記甲○○的名義」等語（見本院卷第一八九至一九一頁）。
（五）審酌證人甲○○前後所證內容大致相合，核與隔離訊問被告前開所供亦無相互
      齟齬之處，是被告上開辯解之詞，並非全然無可採信。
（六）另證人周陳成於偵查中亦證稱：「在八十五年六月間，被告來找我，說要提供
      不動產設立登記抵押債權給他太太，至於為何要辦抵押權我就不知道，印象中
      好像包括土地及地上物，在承辦該件都沒有見過被告之妻」等情（見偵查卷第
      七十頁背面）。而依卷附本件原聲請登記所檢附之資料中，乙○○為辦理本件
      抵押權設定，而向雲林縣斗南鎮戶政事務所申請之印鑑證明核發時間為八十五
      年六月二十一日，此有印鑑證明附卷可稽（見原審卷（二）第二百九十五頁）
      。足認證人周陳成所稱被告委託辦理時間是在八十五年六月間一節，應屬實在
      。被告既然在八十五年六月間，即已委託代書，代為辦理設定抵押權與其前妻
      之事宜，此委託尚在同年七月一日即被告知曉告訴人取得執行名義之前，亦可
      認定。
（七）綜觀上開事證，被告既然在八十五年六月就已經委託代書辦理抵押權登記事宜
      ，且其所述之設定抵押權原因又與甲○○證述事由相符，即難認為被告主觀上
      係基於意圖損害告訴人債權而為之。至於被告與甲○○早於八十二年即已協議
      離婚，卻遲至八十五年六月始辦理設定抵押權之事宜，又正巧在告訴人取得執
      行名義之際，此時間上之巧合，雖令人可疑。但法院不能僅因被告行為可疑，
      而在無其他積極證據之情形下，推定被告必然犯罪。此部分檢察官所提出之證
      據不足為被告有罪之積極證明，其指出證明之方法，亦無從說服法院以形成被
      告有罪之心證，基於無罪推定之原則，上開部分自應為被告無罪之認定。
七、關於被告設定抵押權予沈哲堂部分：
（一）證人沈哲堂於偵查中證稱：「（問：乙○○在八十五年七月十五日是否有提供
      其所有不動產設定抵押權給你？）答：有的，是斗南鎮○○路六之十五號及新
      光段九二九號及同段二六號土地」、「（問：抵押債權來源？）答：因為在八
      十四年他要進口樓梯扶手，他用我公司的名義開信用狀，因怕他沒有領貨，會
      造成我自己要拿錢出來領貨，所以在去年我就要求他提出擔保，在八十四年我
      就要求他提供土地及地上物設定抵押權，後來他有領貨後，我就撤銷抵押權。
      在今年七月十日他要借我公司名義進口扶手，開始該是在今年五月間，我又再
      次要求他提供擔保，所以乙○○再次提供土地及地上物設定抵押提供擔保」等
      情（偵查卷第五十四頁背面至第五十五頁）。此與被告上開所辯設定抵押權予
      沈哲堂之原因，均相符合。因此，被告前開辯解之詞，並非無據。
（二）再被告前於八十二年三月二日亦申請曾將坐落雲林縣斗南鎮○○段新庄小段八
      ０七之一八、八０七之二一地號土地，及雲林縣斗南鎮○○路六之十五號建築
      物設定抵押權與沈哲堂（見原審卷（二）第二八三頁、第二八五頁），此項抵
      押權登記並旋於八十二年十二月六日聲請塗銷（見原審卷（二）第二百六十五
      頁），上開登記情形，有土地登記申請書及土地謄本在卷可認。此時間雖與證
      人所述時間略有出入，但登記及塗銷之經過情形則相符合，復有八十二年四月
      間被告進口扶手之信用狀等資料附卷可稽（見偵查卷第九十三頁至第一百零三
      頁），足認被告與沈哲堂間，確實有因借用公司名義開立信用狀進口物品，而
      須為擔保之情事。
（三）況被告與沈哲堂間關於起訴書所指之抵押權設定，已於擔保原因消滅後，在八
      十七年三月十日辦理塗銷抵押權登記完畢，此有土地登記謄本附卷可認（見原
      審卷（二）第二百六十六頁、第三百十七頁）。證諸前開證人沈哲堂所述情節
      ，及二次抵押權設定、塗銷之經過情形，可知被告設定抵押權予沈哲堂其目的
      係在於提供沈哲堂作為擔保之用，並非蓄意侵害債權人之債權，被告主觀上並
      無不法之意圖，亦可認定。此部分檢察官所提出之證據既然不足為被告有罪之
      積極證明，其指出證明之方法，亦無從說服法院以形成被告有罪之心證，且於
      本院時蒞庭檢察官對被告此部分並無毀損債權，亦於本院不爭執（見本院卷第
      一六八頁），是基於無罪推定之原則，上開部分自應為被告無罪之諭知。
八、次查本件原起訴書一方面既認為被告將財產設定抵押權予甲○○、沈哲堂二人，
    均有正當原因（見起訴書第三頁第六行至第十行），一方面卻又認為被告設定抵
    押權係在告訴人取得執行名義之後，而認為被告涉犯刑法第三百五十六條之毀損
    債權罪，已有未合。且刑法毀損債權罪，在犯罪時間上，以債務人於將受強制執
    行之際為限，在行為人主觀上，則應具備損害債權人債權之故意，在客觀行為上
    並有毀損、處分或隱匿其財產之行為，始構成之，如前所述。而本件被告設定抵
    押權予甲○○、沈哲堂二人，經查均有正當原因，並非意在損害債權人之債權，
    詳如上述。此外，公訴人就被告犯罪事實，應負舉證責任，並提出證明之方法，
    因此公訴人對於犯罪事實，應負提出證據及說服之實質舉證責任，倘其指出證明
    之方法，無從說服法院以形成被告有罪之心證，基於無罪推定之原則，自應為被
    告無罪之諭知。茲本件公訴人於原審中並未提出適合於證明被告犯罪事實之積極
    事證，並說明其證據方法與待證事實之關係，原審對於卷內訴訟資料，復已逐一
    剖析，參互審酌，認被告行為尚屬不能證明，諭知其無罪，核無不合。公訴人上
    訴意旨，並未再提出補強証據供本院審酌為被告不利之認定，並說明其證據方法
    與待證事實之關係，說服本院以形成對被告有罪之心證，僅泛言離婚之抵押權設
    定約定，竟於離婚後三年為之，且在被告與告訴人有債權債務糾紛之際為之，此
    即為故意之脫產行為，及被告與沈哲堂之抵押權設定，係為保進口樓梯扶手，
    與常情有違，此由彼等於告訴人提出告訴後，即塗銷登記可證云云，指摘原判決
    不當，為無理由，應予駁回。
據上論斷，應依刑事訴訟法第三百六十八條，判決如主文。
本案經檢察官劉欽銘到庭執行職務。
中    華    民    國      九十四      年      二      月      二十四    日
                                  臺灣高等法院臺南分院刑事第一庭
                                      審判長法官  黃    崑    宗
                                            法官  蔡    長    林
                                            法官  田    平    安
右正本證明與原本無異。
不得上訴。
                                      法院書記官  劉    岳    文
中    華    民    國      九十四      年      二      月      二十四    日
